【裁判字號】    97,上易,2819
【裁判日期】    971218
【裁判案由】    妨害名譽
【裁判全文】
臺灣高等法院刑事判決                97年度上易字第2819號
上  訴  人  臺灣板橋地方法院檢察署檢察官
被      告  甲○○
上列上訴人因被告妨害名譽案件，不服臺灣板橋地方法院97年度
易字第970號，中華民國97年8月8日第一審判決（起訴案號：臺
灣板橋地方法院檢察署97年度偵字第1153號），提起上訴，本院
判決如下：
    主  文
上訴駁回。
    理  由
壹、證據能力之認定部分：
    按被告以外之人於審判外之陳述，雖不符刑事訴訟法第159
    條之1至之4等四條之規定，而經當事人於審判程序同意作為
    證據，法院審酌該言詞陳述或書面陳述作成時之情況，認為
    適當者，亦得為證據；又當事人、代理人或辯護人於法院調
    查證據時，知有刑事訴訟法第159條第1項不得為證據之情形
    ，而未於言詞辯論終結前聲明異議者，視為有前項之同意，
    同法第159條之5定有明文。立法意旨在於傳聞證據未經當事
    人之反對詰問予以核實，原則上先予排除。惟若當事人已放
    棄反對詰問權，於審判程序中表明同意該等傳聞證據可作為
    證據；或於言詞辯論終結前未聲明異議，基於尊重當事人對
    傳聞證據之處分權，及證據資料愈豐富，愈有助於真實發見
    之理念，且強化言詞辯論主義，使訴訟程序得以順暢進行，
    上開傳聞證據亦均具有證據能力。查本件下列所引用之被告
    以外之人於審判外之陳述，因公訴人、被告均於本院審理時
    表示無意見（見本院卷第24頁反面、第81頁反面至82頁），
    且迄至言詞辯論終結前未再聲明異議，而本院審酌上開證據
    資料製作時之情況，無不當取供及證明力明顯過低之瑕疵，
    且經本院於審判期日依法進行證據之調查、辯論，被告於訴
    訟上之程序權已受保障，故揆諸前開規定，認前揭證據資料
    應有證據能力。
貳、實體部分：
一、公訴意旨略以：被告甲○○與告訴人乙○○均為計程車司機
    ，雙方於民國（下同）96年4月2日下午7時55分許，在址設
    臺北縣泰山鄉○○路○段61號、屬於公眾場所之「泰新加氣
    （油）站」等候加氣（油）時，因排隊問題發生糾紛，甲○
    ○竟在不特定人得以共聞共見之狀態下，基於公然侮辱之犯
    意，公然對乙○○辱罵「大尾」、「流氓」等語，足以貶損
    乙○○之名譽，因認被告甲○○涉犯刑法第309條第1項之公
    然侮辱罪嫌。
二、按犯罪事實應依證據認定之，無證據不得認定犯罪事實。不
    能證明被告犯罪者，應諭知無罪之判決。刑事訴訟法第154
    條第2項、第301條第1項，分別定有明文。次按認定不利於
    被告之事實，須依積極證據，苟積極證據不足為不利於被告
    事實之認定時，即應為有利於被告之認定，更不必有何有利
    之證據；又事實之認定，應憑證據，如未能發現相當證據，
    或證據不足以證明，自不能以推測或擬制之方法，以為裁判
    基礎。而所謂認定犯罪事實之積極證據，係指適合於被告犯
    罪事實認定之積極證據而言，雖不以直接證據為限，間接證
    據亦包括在內；然而無論直接或間接證據，其為訴訟上之證
    明，須於通常一般之人均不致有所懷疑，而得確信其為真實
    之程度者，始得據為有罪之認定，倘其證明尚未達到此一程
    度，而有合理之懷疑存在時，致使無從形成有罪之確信，根
    據「罪證有疑，利於被告」之證據法則，即不得遽為不利被
    告之認定（最高法院29年上字第3105號、30年上字第816號
    、40年臺上字第86號、76年臺上字第4986號判例參照）。
三、公訴意旨認被告涉犯刑法第309條第1項之公然侮辱罪，無非
    係以告訴人乙○○之指述、證人林中行之證述等為其論據。
    訊據被告堅決否認有公然侮辱犯行，辯稱：伊沒有罵告訴人
    「大尾」、「流氓」，告訴人當時是說伊罵他「大尾」，「
    流氓」是告訴人自己解釋的等語。經查：
  (一)告訴人乙○○指訴被告張宗鎮於96年4月2日夜間7時5分許，
    在臺北縣泰山鄉○○路○段61號「泰新加氣站」，因排隊與
    伊發生糾紛，並罵伊「大尾」、「流氓」乙節，固據證人即
    當日在場加氣之林中行於偵查中證稱：「當天他2人為了加
    氣順序問題爭吵，被告罵告訴人『流氓』2、3聲（台語），
    後來告訴人忍不住才罵他，現場有很多人在那裡，後來被告
    有拿錄音器材錄音」等語（見他字卷第13頁）；嗣於原審具
    結後證稱：「乙○○與被告是有發生爭吵，他們可能是要爭
    何人先去加氣，當時我是看到甲○○先罵乙○○，甲○○是
    罵乙○○『流氓』，後來乙○○才回嘴的。……當天我沒有
    很刻意去聽他們在講什麼，當天我是聽到甲○○以台語罵乙
    ○○『你是流氓』的話，當時我確實有聽到甲○○這樣子罵
    乙○○，後來乙○○才以三字經罵甲○○」，「（被告問：
    當時除了聽到我罵乙○○罵『流氓』以外，是否還有聽到我
    罵其他的話？）除了罵『流氓』以外。我沒有聽到罵其他的
    話，是在加氣之前甲○○罵乙○○的……」，「（問：聽到
    甲○○罵乙○○的話的內容，依照你現在的記憶，當時甲○
    ○罵什麼話？）甲○○是罵『你們全民都是流氓』的話」，
    「（問：你是否有聽到甲○○罵乙○○是『大尾』的話？）
    這句我沒聽到」等語（見原審卷第46至47頁）。
  (二)惟依被告提出現場錄音光碟乙份，經原審勘驗結果，該錄音
    光碟內容節錄如下：「（告訴人：你有說我『大尾』嗎？有
    嗎？）被告：我是說要嘛就照排隊不要插隊。（告訴人：你
    有說我『大尾』嗎？幹你老母雞歪，幹你老母雞歪，怎樣！
    ）被告：你罵我。（告訴人：怎樣、怎樣。你剛才罵我，你
    罵我『大尾』啊。）被告：你罵我，我有罵你嗎？我什麼時
    候有罵你？（告訴人：你有說我『大尾』嗎？）被告：做人
    要有準則不要這樣。（告訴人：人要有準則你說我『大尾』
    ，哭妖、哭妖。）……（告訴人：來，你去告沒關係，你罵
    我『大尾』啊！）被告：我有罵你嗎？（告訴人：你沒有罵
    我『大尾』嗎？你喊的那麼大聲，這裡這麼多人應該都有聽
    到。）被告：你罵我怎樣？（告訴人：你罵我『大尾』就是
    說我是『流氓』嘛，你的意思就是這樣。）……（告訴人：
    你說我『大尾』就是說我『流氓』嘛！這樣我就很不爽啊！
    ）……被告：我跟你說，我都沒罵你，且都沒說你。（告訴
    人：什麼叫做不對，什麼叫做犯罪。）被告：我跟你說啦。
    （告訴人：當時我有插進去嗎？我沒有插進去。你有罵我『
    大尾』兩字嗎？）被告：我沒罵，但你剛才罵我什麼你自己
    說。（告訴人：他就是不承認。）被告：我有沒有罵他你說
    。證人林中行：罵沒有啦！沒說大尾啦，這樣啦。」等語（
    見原審卷第39至41頁、第47至48頁）。依前開勘驗結果，堪
    認錄音過程中並無被告罵告訴人「大尾」、「流氓」等言語
    之內容，且被告亦否認有上揭言詞，而錄音過程中，告訴人
    一再以疑問句之方式追問確認被告是否有罵其「大尾」，並
    為此而發生爭執，且告訴人並於對話中陳稱：「你罵我『大
    尾』就是說我是『流氓』」等語，益徵係告訴人以被告若說
    其為「大尾」時，其意義即是指其為「流氓」之意，是告訴
    人與被告在上揭時地所爭執者，係被告是否罵告訴人「大尾
    」，而非「流氓」無訛。
  (三)依前開錄音勘驗內容，核與證人林中行前開聽聞被告有罵告
    訴人「流氓」云云部分之證述不一，參諸證人林中行於案發
    現場時曾表示：「罵沒有啦。你沒說『大尾』，這樣啦」等
    語（見前開勘驗筆錄，原審卷第40頁），顯見證人林中行於
    案發現場係表示被告未罵告訴人乙○○，亦未稱告訴人「大
    尾」。然證人林中行卻於案發後之偵、審中為前開相反之證
    述，堪認證人林中行前開於偵、審中所為證述有前後矛盾之
    重大瑕疵，應係事後為呼應告訴人指述或受告訴人事後證詞
    之影響，實難採為不利被告之證據。
  (四)況依告訴人於96年9月20日偵查中指稱被告於上開時地罵伊
    「流氓」云云（見96年度他字第6696號卷第3頁），嗣於96
    年11 月12日偵查中仍指稱：被告罵伊流氓云云（見同上他
    字卷第12頁），均指稱被告罵其「流氓」，並未提及被告罵
    其「大尾」等語，且依上開錄音光碟譯文所示，告訴人係不
    斷以疑問句之方式向被告確認是否有罵其「大尾」，錄音內
    容並未顯示被告承認罵告訴人「大尾」，或在錄音過程中以
    「大尾」、「流氓」罵告訴人，而參酌起訴書記載「甲○○
    ……公然對乙○○辱罵『大尾』、『流氓』等語」，則告訴
    人非無受起訴書所載內容影響，始於原審指、證述被告罵其
    「大尾」、「流氓」云云，實不得僅憑告訴人此時之指述，
    遽認定被告確有上開公然侮辱之犯行。
  (五)綜上所述，告訴人指訴被告公然對伊辱罵「大尾」、「流氓
    」等語云云，尚難遽信。此外，本件尚查無其他積極證據，
    足認被告確有告訴人所指公然侮辱犯行，被告犯罪自屬不能
    證明。
四、原審以被告之犯罪不能證明為由，諭知被告無罪之判決，經
    核尚無違誤。檢察官提起上訴，以：(一)證人林中行於原審僅
    證稱被告有罵「流氓」等語，係因其於原審為證時記憶不清
    所致，應以其於偵查中所述被告有罵告訴人「大尾」、「流
    氓」等語為真；(二)被告於辱罵激怒告訴人後才錄音，故未錄
    到被告辱罵告訴人之言語；且當時係在公共場所，有多人在
    場，告訴人與被告互不相識，素無仇怨，依常情推斷，若非
    被告先行辱罵告訴人，告訴人怎會無緣無故回罵被告云云，
    指摘原判決。惟查證人林中行於偵、審中所述，已與原審勘
    驗之現場錄音內容互為矛盾，是其所述是否屬實，已難遽以
    採信，遑論其亦可能因時日久遠，記憶因時間經過所限而模
    糊不清。況依前開原審勘驗之現場錄音內容，告訴人係對被
    告稱：「你罵我『大尾』就是說我是『流氓』」等語，而在
    場之林中行於被告詢問有無罵告訴人時亦表示：「罵沒有啦
    。你沒說『大尾』」等語，縱被告提出之現場錄音係被告與
    告訴人爭執後始進行錄製，亦不得徒此即遽認告訴人係因遭
    被告罵「大尾」、「流氓」而與被告發生爭執。檢察官上訴
    所指各節，尚無從使本院形成被告有罪之心證，是其上訴為
    無理由，應予駁回。
據上論結，應依刑事訴訟法第368條，判決如主文所示。
本案經檢察官陳國鳴到庭執行職務。
中    華    民    國    97    年    12    月    18    日
                  刑事第十四庭   審判長法  官   陳志洋
                                       法  官   蔡聰明
                                       法  官   謝靜慧
以上正本證明與原本無異。
不得上訴。
                                       書記官   高士童
中    華    民    國    97    年    12    月    30    日


司法院資訊處製作；財團法人民間司法改革基金會備份。
